行　政　法　院　判　決　　　　　　　　　　　　　　八十八年度判字第六○四號
　　原　　　告　煜豐企業有限公司
　　代　表　人　甲○○○
　　訴訟代理人　乙○○
　　被　　　告　經濟部智慧財產局（原經濟部中央標準局）
右當事人間因新型專利舉發事件，原告不服行政院中華民國八十七年六月二十二日台
八七訴字第三一一七二號再訴願決定，提起行政訴訟。本院判決如左︰
　　主  文
原告之訴駁回。
　　事  實
緣原告於民國八十一年六月四日以其「一種由溫度控制變電壓輸出之裝置」，向經濟
部中央標準局申請新型專利，經該局編為第00000000號審查，於原告修正專
利說明書、變更發明名稱為「一種改良型的微電腦冷凍空調溫度控制裝置」後，准予
專利，於公告期滿審查確定後，發給新型第八一九六四號專利證書。嗣哈雷空調設備
有限公司（下稱哈雷公司）以本案申請前已見於刊物或公開使用，且係運用申請前習
用之技術、知識顯而易知未能增進功效；而專利說明書內容有實施不可能或困難者，
有違核准專利當時（以下稱當時）專利法第九十六條第一款、第五款及第一百零四條
第三款之規定為由，檢具西元一九八四年相位控制手冊（以下稱引證資料），對之提
出舉發。案經被告機關審查，為「本案舉發不成立」之審定。哈雷公司訴經經濟部經
（八五）訴字第八五六二五一九五號訴願決定，將原處分撤銷。被告機關重行審查，
為「本案舉發成立，應撤銷其專利權。」之審定，發給台專（判）○四○二○字第
一一九一一八號專利舉發審定書。原告不服，循序提起行政訴訟。茲摘兩造訴辯意
旨於次：
原告起訴意旨略謂︰一、當時專利法雖規定專利說明書或圖式，故意不載明實施必要
之事項，或故意記載不必要之事項，使實施為不可能或困難者，應撤銷其專利權，然
尋其意旨，以故意為要件。參閱附件三所示，本案於申請時被告機關要求修正之來函
，文內除要求原告修正本案創作名稱外（創作名稱由「一種由溫度控制變電壓輸出之
裝置」改為「一種改良型的微電腦冷凍空調溫度控制裝置」），更就申請專利範圍敘
述「過於籠統」部分要求修正。茲後原告謹遵被告機關之指示與要求，提出修正並獲
其認可後，准予專利，可見本案內容如「過於籠統」，亦早經被告機關指示修正完妥
，否則怎可能准其專利呢﹖既然本案之修正係經被告機關主動提出，並有卷可稽，則
此時被告所稱內容「過於籠統」或「故意不載明實施必要事項，或故意記載不必要之
事項，使實施為不可能或困難者」之說，顯然前後矛盾。原告既已依被告指示進行說
明書之修正，則「故意」一詞，明顯無據，自無專利法第一百零四條之適用。參閱本
案說明書（如附件四所示）由其內容可知「本案包括一功能設定單元及一由溫度檢知
單元、處理單元、輸出控制單元、電源供應單元所組成之主控制器，特徵在於溫度檢
知單元取溫度變化並送訊至處理單元，處理單元依其程式而產生相對應之控制信號來
控制輸出單元，輸出控制單元主要具有一個以上的電壓調整裝置及至少一個以上之控
制接點，而每一電壓調整裝置可分別接至如風扇馬達、風門、二通或三通電磁水閥等
負載裝置，電壓調整裝置主要由一雙向閘流體及一波形自動整形裝置組成，雙向閘流
體之觸發端接受來自處理單元之控制信號，依據控制信號而以雙向閘流體之啟閉狀態
來控制交流電源送至負載裝置之有效電壓值，並以波形自動整形裝置自動對電壓波形
整形，去除不必要的雜波，使負載得以穩定隨電壓大小而運轉或啟閉，藉上述構成能
隨溫度之變化，而以其處理單元輸出不同的控制信號，來控制輸出控制單元之電壓調
整裝置之動作情形，而使交流電源送至負載之電壓大小，能隨溫度變化而作線性的調
整，使負載的運轉或動作情形得隨溫度變化而很線性地變化」。而關係人以引證資料
一九八四年相位控制手冊F3至F15 頁，認為本案所述之溫度控制風扇馬達，實質上已
具有等效之設定單元、溫度檢知單元、處理單元、輸出控制單元、電源供應單元等。
然據原告所知，該份證據所揭內容根本只是一顆「IC」元件，誠如被告於台專（判）
04020 字第109060號舉發審定書所稱「五、舉發證據為一九八四年積電路製造廠商所
公開之相位控制電路及零電壓開關資料手冊F3至F16 頁，其中Fig 19所示之『溫度控
制風扇馬達』應用例，雖揭示相位控制標準積電路即可達成依溫度控制改變風扇馬達
轉速之功能，然其未能如本案利用水閥及風扇馬達於冷、暖氣提供上作正負向的線性
溫度控制，且其僅為一IC元件不同於本案具有功能設定單元、溫度檢知單元、處理單
元、輸出控制單元及電源供應單元之構成，因此舉發證據自不具證據力」。足證該資
料所揭內容，在比對要件上根本與本案具有不對等性。更何況本案之創作目的如說明
書第六頁至第七頁所述：係為「一種會隨溫度變化之可變電壓來直接控制上述諸如三
通電動水閥、風門、送風機（風扇馬達）、冷媒流量控制閥．．．等裝置，使空調負
載能隨空調空間的溫度而作很線性的回應動作，據而使整個空調系統得很線性地隨空
調空間之溫度變化而調整送風量及製熱（或製冷）能力，以使空調空間內之溫度能自
動趨於某一預設之理想溫度值」。及「電壓調整裝置得隨時依據這些控制信號而以變
電壓方式來調整前述裝置的動作情形，逕使整個系統得以適當的送風量變化與製熱（
或冷）能力的調整，而隨時調整空調空間的溫度，這種線性化的關係，將使得空調空
間的溫度得自動地趨於所設定的理想溫度，俾使人們得處於最舒適的空調環境中活動
，乃為其主要目的所」。本案所敘述之重點根本不在「電磁閥或閥類」乙節，故對被
告於其決定書內容所稱「本案專利說明書錯誤已如前述，且其並非有關電磁水閥之設
計，訴願理由仍謂『電磁』等於『電動』，將電磁水閥擴大成一控制水閥及其電磁式
裝置之組合，顯非有理」、「本案特徵中，僅有風扇馬達可作線性動作之控制，但本
案各項內部軟體程式及相關電子元件除控制交流電源電壓之雙向閘流體與突波旁路用
之電容及電阻之串接電路之外，均含糊籠統，難謂具創新性及增進之功效」、「在Fi
g2的Ｃ有多種負載元件與Fig3的Ｃ（電感性負載）是全部包括在被一個電壓調整器之
Ａ（TRIAC） 所控制，而再訴願理由則改稱只要適當之運作，不一定要每一負載都進
行線性控制，顯係前後矛盾」及「本案未有實物或實際電子元件線路證明僅以一個雙
向閘流體就可就線性運作，亦無法證明本案可以做線性運作的電磁閥是不同於本案之
元件以不同的方法如比例伺服控制才可達到。所訴本案選用可配合電壓調整裝置作線
性運作之裝置如電磁閥、風門等，並不足採」等之質疑，已偏離主題。特提出說明如
下：1.本案於說明書對電動水閥一詞曾出現「電磁水閥」之誤繕問題，只要對照說明
書前後兩名詞之編號均為「80」，依常理判斷立時可辨。然被告機關卻一再歪扭事實
，將本案之審查帶入「閥」類技術領域，既然本案之主題為「一種改良型的微電腦冷
凍空調溫度控制裝置」，其技術領域當在「使溫度變化呈線形之控制，而非閥類控制
」，可是行政院決定書中卻稱「本案之重點是審查電磁閥的動作」，明顯偏離本案重
點。更何況原告在整個審查過程中，一直是處於被審的弱勢地位，僅能針對被告等機
關提出之見解，提出對應之抗辯解釋，惟被告機關卻一再爰引「閥類」做為核駁之依
據，令原告被迫僅能就本案主題以外之「閥類」技術提出解釋與抗辯（按本案之技術
領域係在於冷凍空調上，並非閥類控制），而予被告從中挑出語病再加以駁斥，並據
以質疑本案之可行性﹖本案之創作名稱由原先之「一種由溫度控制變電壓輸出之裝置
」改為「一種改良型的微電腦冷凍空調溫度控制裝置」，業已指明本案之創作重點，
請對本案之審理回歸本案申請之主題及重點。2.本案對「閥類」（其圖號為80）之交
代，僅於「負載裝置如風扇馬達、風門或，二通或三通電磁水閥或冷媒流量控制閥．
．．」等處提及，其中對閥的控制並無多所陳述。蓋因本案之主題如前所述，既為『
一種改良型的微電腦冷凍空調溫度控制裝置』，則其重點即在藉由電壓調整裝置大小
成線性變化，令負載裝置依其電壓的大小而運轉或啟閉之動作，進而使空調區內之溫
度得以很線性的變化，亦即本案重點，在於可隨溫度變化而調整其輸出電壓的大小（
電壓變化呈線性變化，此為本案控制之手段），經由各控制接點與各負載裝置如風扇
馬達、風門、電動水閥．．．等連接，以控制各負載裝置的「運轉或啟閉」，進而達
到控制空調區內之溫度呈線性變化（此為本案訴求之效果）。同時，本案其專利說明
書中對負載裝置是否呈線性作動，並未加以界定，主要乃因空調裝置是綜合各項控制
元件的作動，以達控制之目標，而非單一元件之作動是否呈線性作動，此為熟悉空調
控制者，人人皆知。被告卻一再強調「閥」所稱「本案之重點是審查電磁閥動作」更
是一大曲解。3.至被告所稱本案內容「過於籠統」、「故意不載明實施必要事項，或
故意記載不必要之事項，使實施為不可能或困難者」等質疑，完全與事實不符。更何
況本案既能獲得被告所主辦之全國發明展其金頭腦獎，並被推薦代表國家榮獲紐倫堡
之金牌獎等殊榮。被告對本案被舉發之審理態度極其草率，其不但偏頗且錯誤百出，
根本不具專業能力。以本案技術內容早經商品化多時，由附件九之型錄內頁圖示（紅
筆圈註Ａ、Ｂ之部分）當可知本案之訴求，乃在於控制室溫（空調區）溫度呈線性變
化及維持所設定之理想值，而其具體實施例如紅筆圈註Ｃ之部分，其中負載裝置係如
風扇馬達、電動水閥（本案說明書前出現電磁水閥之字誤，由此型錄所揭，當不難發
現應屬誤繕）等並無錯誤。同時，對照本案說明書圖示內文，更可明確了解本案並無
不可實施之情節，且無故意為不實或不載明之要件。再本案對能源節約之貢獻良多。
4.被告之審查一再偏離本案主題，經原告詳加探索發現，可能是將本案說明書中「如
是特徵之裝置者，乃特能隨溫度之變化而以其處理單元輸出不同之控制信號，來控制
輸出控制單元之電壓調整裝置的動作情形，藉而使交流電源輸送至負載上之電壓大小
，得隨溫度變化而作線性化的調整，逕使得負載的運轉或動作情形得隨溫度變化而很
線性地變化」之『負載』誤為『負載裝置』所致，才一直誤認該電動水閥僅做開、關
（ON-OFF）怎能做「線性控制」之質疑。為此原告為釐清此一誤解，業已向被告機關
辦理修正主動將「負載」二字修正為「空調負載」，茲藉與「負載裝置」一詞有所區
別；同時「電動水閥」誤繕為「電磁水閥」也一併更正為「電動水閥」，以免審查機
關有所誤認；本案專業性較高，請准出庭說明，並判決撤銷一再訴願決定及原處分等
語。
被告答辯意旨略謂︰一、本案不論其設計中是電磁水閥或是電動水閥，以本案所利用
之變電壓方式直接為雙向閘流體的負載，以控制該水閘時，均無法使電磁水閥或電動
水閥進行一預定開度位置之流量線性控制，故本案上述部分已有不載明實施必要之事
項，使實施為不可能或困難之事實。二、有關專利特徵中之可逕使得負載的運轉或動
作情形得隨溫度變化而很線性地變化之界定內容部分，本案說明書之內容與其再訴願
理由係前後矛盾。本案亦未有實施例或實際之電子電路以佐證其僅以一個雙向閘流體
即可進行線性運作；亦無法證明本案所述之電磁水閥是使用不同於本案之元件以不同
的方法例如比例伺服控制而可達成者。三、原告所謂之本案可選用可配合電壓調整裝
置作線性運作之裝置，如電磁閥、風門等，並無明確可徵之具體佐證，並不足採。四
、原告先前所提出之資料皆未揭示以雙向閘流體作為直接控制電感性負載之風扇馬達
、風門、或電磁水閥，使該負載可穩定地隨電壓之大小而運轉，或進行一負載之無段
式可變功率控制器。五、本案中有關各項內部軟體程式及相關之電子元件，除了已習
知之控制交流電源電壓之雙向閘流體與突波旁路用之電容及電阻之串接電路之外，均
含糊籠統。本案之實質技術內容與引證資料中所述之溫度控制風扇馬達相比較之下，
亦無創新及功效之增進。六、請併參見行政院決定書中理由部分之詳細分析。原處分
所為本案舉發成立，應撤銷其專利權之審定並無違法，原告之訴無理由，請判決駁回
原告之訴等語。
　　理  由
按凡對於物品之形狀、構造或裝置，首先創作，合於實用之新型者，得依法申請專利
，固為當時專利法第九十五條所規定，惟申請前已見於刊物或已公開使用，他人可能
仿效者或運用申請前之習用技術、知識顯而易知未能增進功效者，自不得稱為新型而
申請專利，復為同法第九十六條第一款前段及第五款所明定。次按說明書或圖式，故
意不載明實施必要之事項，或故意記載不必要之事項，使實施為不可能或困難者，應
撤銷其專利權，為同法第一百零四條第三款所規定。本件原告於八十一年六月四日以
其「一種由溫度控制變電壓輸出之裝置」係包括一功能設定單元及一由溫度檢知單元
、處理單元、輸出控制單元、電源供應單元所組成之主控制器，其特徵在於溫度檢知
單元檢取溫度變化並送訊至處理單元，處理單元依其程式而產生相對應之控制信號以
控制輸出控制單元，輸出控制單元主要具有一個以上的電壓調整裝置及至少一個以上
之控制接點，每一個電壓調整裝置可分別接至如風扇馬達、風門、二通或三通電磁水
閥等負載裝置，電壓調整裝置主要由一雙向閘流體及一波形自動整形裝置組成，雙向
閘流體之觸發端接受來自處理單元之控制信號，依據控制信號而以雙向閘流體之啟閉
狀態控制交流電源送至負載裝置之有效電壓值，並以波形自動整形裝置自動對電壓波
形整形，去除不必要之雜波，使負載得穩定隨電壓之大小而運轉或啟閉，藉上述構成
能隨溫度之變化而以其處理單元輸出不同之控制信號，以控制輸出控制單元之電壓調
整裝置之動作情形，而使交流電源送至負載之電壓大小能隨溫度變化而作線性化的調
整，使得負載的運轉或動作得隨溫度變化而很線性地變化等情，向經濟部中央標準局
申請新型專利，經編為第00000000號審查，於原告修正專利說明書、變更發
明名稱為「一種改良型的微電腦冷凍空調溫度控制裝置」後，准予專利，於公告期滿
審查確定後，發給新型第八一九六四號專利證書。嗣哈雷公司以本案申請前已見於刊
物或公開使用，且係運用申請前習用之技術、知識顯而易知未能增進功效；而專利說
明書內容有實施不可能或困難者，有違當時專利法第九十六條第一款、第五款及第一
百零四條第三款之規定，檢具引證資料，對之提出舉發，經被告重行審查，認本案之
電壓調整裝置所控制者為送至負載之交流電壓之有效電壓，而本案特徵中之風門二通
或三通之電磁水閥只能作啟閉之切換，並不能達到線性動作之閥門開啟角度之控制，
有違當時專利法第一百零四條第三款之規定。引證資料西元一九八四年相位控制手冊
F3至F5頁中所述之溫度控制風扇馬達，實質上已具有等效之設定單元、溫度檢知單元
、處理單元、輸出控制單元、電源供應單元等。相較之下，本案特徵中實際上只有風
扇馬達可以作線性動作控制，但本案說明書所稱之軟體程式及相關之電子元件硬體均
含糊籠統，難謂具創新性或增進之功效。本案有違當時專利法第九十六條第一款、第
五款及第一百零四條第三款之規定，乃為「本案舉發成立，應撤銷其專利權」之審定
。原告訴稱：引證資料僅係一顆「IC」元件，與本案不具對等性；本案創作目的如說
明書第六頁至第七頁所述，其重點不在「電磁閥或閥類」，而在藉由電壓調整裝置大
小成線性變化，令負載裝置依其電壓的大小而運轉或啟閉之動作，進而使空調區內之
溫度得以很線性的變化；本案專利說明書中對負載裝置是否呈線性作動，並未加以界
定，乃因空調裝置是綜合各項控制元件的作動，以達控制之目標，而非單一元件之作
動是否呈線性作動，被告強調「閥」，所稱「本案之重點是審查電磁閥動作」是曲解
；被告所稱本案內容「過於籠統」、「故意不載明實施必要事項，或故意記載不必要
之事項，使實施為不可能或困難者」等質疑，與事實不符，本案技術內容早經商品化
，訴求在於控制室溫（空調區）溫度呈線性變化及維持所設定之理想值，而其具體實
施例，其中負載裝置係如風扇馬達、電動水閥等，對照本案說明書圖示內文，並無不
可實施之情節，且無故意為不實或不載明之要件，並能節約能源；被告可能係將「負
載」誤為負載裝置，致有誤認云云。惟查本件於一再訴願期間，先後送由財團法人工
業技術研究院機械工業研究所審查結果，認原告之訴願理由對「電磁水閥」與「電動
水閥」做了一般性的說明也提出附件一及附件二的一般球型閥為國外Worcester cont
rols出品之控制閥，其第十一頁，其實是馬達驅動之「電動閥」自行譯為「電磁閥」
來做「電磁水閥」即等於「電動水閥」的解釋。然，原告之原專利說明書內第四頁第
二行及第十一行寫「電動水閥」，第二十一行寫成「電磁水閥」，第五頁第三行寫成
「電磁水閥」，第二十二行寫成「電磁水閥」，第六頁又改寫「電動水閥」如第十一
行，第二十三行也寫成「電動水閥」，第八頁第十一行寫成「電磁水閥」，第九頁第
二十三行寫成「電磁水閥」，最主要的是第十一頁申請專利範圍第十行係寫成「電磁
水閥」。惟「電磁閥」是一般只做開、閉「往復」運動之閥類，要有特殊比例設計回
授控制才可做線性控制，而「電動閥」俗稱ＭＯＶ（馬達驅動閥）是以旋轉電機（馬
達）做旋轉控制要經控制器做「正反轉」來開關，要做線性控制比較容易也常用，但
也要加數位或類比之控制器才可。而本案在申請專利時之說明就錯誤連連，而訴願理
由強將「電磁」等於「電動」做文字辯解，實為原告偏頗之詞。另對未提供電路圖及
軟體程式而只以「方塊圖」來說明，訴願理由是以附件三數件近期公告之專利公報來
比對，經查該等公告專利內容對各電路均有「箭頭」指示邏輯次序，電腦程式流程有
「Start 開始」．．．也有「結束」每一程序步驟均有說明，比本案明確。其他有關
本案實質內容、技術手段系爭項目如：雙向閘流體與突波旁路用電容及電阻串接電路
外，其餘均含糊沒有進一步的解說，對功效增進方面也無有力陳述。又本案不論是改
成「電磁閥」或為「電動閥」之「閥類」，以原告所稱本案利用「變電壓」方式直接
為「雙向閘流體的負載」來控制該「閥」時，只有加減往後運動「電磁閥」的「拉力
」與「電動閥」驅動馬達的「轉速」快慢而已，並無法使「電磁閥」做往後運動之一
指定「中途點」停止做預知「開度位置」之「流量控制」，亦無法使「電動閥」驅動
馬達作「伺服轉數有回授控制」，使馬達在指定「轉數」停止，而且可正反轉來控制
「蝶式閥」做「開度位置」之流量「線性控制」，本案有不載明實施必要之事項．．
．使實施為不可能或困難者之事實。本案於「手段方法」上係以「電壓調整裝置」而
可以「變電壓」方式來控制其「負載」中的「電磁水閥」，故其無法做「線性控制」
，因此即無法達到本案申請專利範圍所載的功效。依原告申請專利範圍最後第二段敘
明「逕使得『負載』的運轉或動作情形得隨溫度變化而很線性地變化」，且在Fig2的
Ｃ有多種負載元件與Fig3的Ｃ（電感性負載）是全部包括在被一個壓電調整器之Ａ（
TRIAC ）所控制，而於再訴願時改稱只要「適當」之運作，不一定要對「每一」負載
都進行「線性控制」之理由前後矛盾。原告雖主張本案「選用」可配合「電壓調整裝
置」作「線性運作之裝置」如「電磁閥」、「風門」．．．等，然前述裝置於本案中
並未有實物或實際電子元件線路來證明本案僅只以「一個雙向閘流體」就可做「線性
運作之裝置」，而其亦無法證明本案可以做線性運作的電磁閥是「用不同於本案之元
件」以不同的「方法」如比例伺服控制才可達到。而原告於再訴願理由稱被告機關之
訴願答辯書中之理由一是把風扇馬達（可以用雙向閘流體做線性控制者）加上冷媒流
量控制閥（不可能用雙向閘流體做線性控制者）說成均可由電壓調整裝置（雙向閘流
體）可做線性動作控制之理由來附會原不可做線性控制的冷媒流量控制，藉以證明同
類之「風門」及「二通」或「三通」電磁水閥可線性作動來做「印證」，實不足採。
原告於再訴願理由自行定義「負載裝置」為一「客體」，然熟知微電腦控制者對電源
、檢知、處理、輸出單元均可知其是一不可分之整體，而本案再訴願理由把檢知與處
理單元當作「主體」只把輸出控制單元當「客體」，訴求原處分機關、訴願決定機關
誤解本案之「負載裝置」為主體，而作錯誤處分，實是斷章取義，原告之再訴願理由
把「電磁水閘」、「電動水閥」、「電磁閥」說是空調上的同類閥之代稱，又提出沒
出版日期的徐氏基金出版之「空氣調節設計基礎」一書第九三○頁之「附件三」，其
中劃線部份載有「包括一室內恆溫器操作的『電磁閥』來『開關』『水』之流動．．
．」來證明，事實上以往後運動的「電磁線圈」可把「閥」「上、下拉動」可以使「
水」以及「空氣」、「瓦斯」、「冷媒」及「油類」都可因其「開」、「關」上下拉
動而「開關其流動」，只因此類「電磁水（空氣、瓦斯、冷媒、油）閥」都不會如本
案在專利說明書之創作說明中所述可用「雙向閘流體」來作「線性」「開關」（動作
）控制。本案是審定電磁閥的「動作」不是審究電磁閥所控制的「流體」，再訴願程
序中原告提出之美國專利、英國專利，因各國專利制度不同自有不同之審查結果，且
該引證之美國專利案，其整體技術特徵亦與本案之技術特徵並不相同，而英國專利亦
只提示證書影本及首頁申請字號、日期、公告日期、申請人、地址等記錄，沒有提示
「申請內容」及「申請專利範圍」，故亦不足以作為證明本案符合專利要件之依據。
另中央標準局所頒之八十三年全國發明展金頭腦獎及紐倫堡國際發明展「金牌獎」獎
狀之影本與本案無關。再訴願理由書之「附件五」為NAESCO於一九九七年九月九日給
翁國亮的一封應煜豐公司的要求要參展於一九九七年十一月十一日至十三日該NAESCO
年會於美紐奧爾良之販賣冰櫃展而發給之邀請函，及一九九四年十月二十八日由亞洲
建物與城區環保會的泛太平洋研討會主席與秘書致函給參加該次研討會成員云已收到
翁明亮、翁明樑、李J.N.、及張K.CH投稿的應用模糊控制技術於可變空氣空量『風扇
元件』的摘要，並要求A4以下尺寸十頁內的論文手稿須於一九九五年一月三十一日送
達協會的英文信函乙紙及一九九五年三月該論文之十頁英文內文，均與本案無關。且
再訴願理由書附件五全部文件均未揭露有相同於本案利同雙向閘流體（TRIAC ）作為
直接控制「電感性負載」的「風扇馬達」、風門、二通或三通『電磁水閥』．．．使
該負載得穩定隨電壓大小而運轉或啟閉之技術特徵，自不足以作為證明本案符合新型
專利要件之依據。再訴願理由書之附件六為內政部建築研究所籌備處出版之「建築節
約能源優良設計作品專輯」，其中在林憲德所著「評審指標與基準」一文中之第十五
頁敘及「．．．台中林鼎高峰大樓原有的空調設計是『分層控制的全FCU 系統，其效
率很難達到理想，其PACS值為2.12也顯出敞，但是業主事後以新型FCU VAV 』系統來
改善其效率，是本評審的重點．．．『FCU VAL 系統則是將冰水供應量固定，而在室
內FCU 加裝無段變功率控制器改變送風量，亦即FCU 的熱交換率來調節室內負荷變動
，這方式透過「風量之調整」來減少送風機的耗電量，同時也可增加熱源機器的運轉
效率而節約熱源耗電．．．』。」由上段節錄文可了解其只是應用『無段變動率控制
器』改變「送風量」來達到節能目的，而該『無段變功率控制器』並無法證明是本案
的「雙向閘流體控制器」或是原告在泛太平洋研討會所述之「變壓器」加ON OFF電驛
方式，或是用其他一般市面上各種「可變速風扇馬達」的控制器，而該專輯所載之FC
U VAV 「送風馬達」之結構並無法證明其與本案之結構特徵、目的功效均為相同，自
不足以據此證明本案符合新型專利要件之情事，原處分並無錯誤。有該所八十六年九
月二十二日（八六）工研機審字第九六○號，八十七年二月十日（八七）工研機審字
第一一七號函附各意見書附訴願案卷可稽。上開審查意見詳實客觀，堪足採據。本案
之各項內部軟體程式及相關電子元件，除控制交流電源電壓之雙向閘流體與突波旁路
用之電容及電阻之串接電路外，均含糊籠統，其實質技術內容與引證資料所述之溫度
控制風扇馬達相較，並無創新及增進之功效，難謂符合新型專利要件，原告仍執陳詞
主張，無非其主觀之見，均無可採。從而原處分為本案舉發成立，應撤銷其專利權之
審定，揆諸首揭規定，洵無違誤。一再訴願決定遞予維持，俱無不妥。原告起訴論旨
難認有理由，應予駁回。又本案業臻明確，尚無命原告到庭說明之必要，附此明。
據上論結，本件原告之訴為無理由，爰依行政訴訟法第二十六條後段，判決如主文。
中    華    民    國     八十八      年      三      月      十八       日
                    行 政 法 院 第 一 庭
                                審 判 長 評  事      黃  綠  星
                                         評  事      黃  合  文
                                         評  事      高  秀  真
                                         評  事      藍  獻  林
                                         評  事      黃  璽  君
右  正  本  證  明  與  原  本  無  異
                                         法院書記官  彭  秀  玲
中    華    民    國     八十八      年      三      月      二十       日
